臺灣高等法院民事判決　九十二年度上易字第六九一號
　　上　訴　人　台北市空南三村國民住宅社區管理委員會
　　法定代理人　鍾駿
　　訴訟代理人　林美倫律師
　　　　　　　　陳勵新律師
　　被　上訴人　乙○○
　　　　　　　　甲○○
右當事人間請求損害賠償事件，上訴人對於中華民國九十二年五月二十九日臺灣臺北
地方法院九十一年度訴字第二八四九號第一審判決提起上訴，本院於中華民國九十三
年一月十三日詞辯論終結，判決如左：
    主      文
上訴駁回。
第二審訴訟費用由上訴人負擔。
    事      實
甲、上訴人方面：
一、聲明：
  (一)原判決廢棄。
  (二)被上訴人乙○○、甲○○應連帶給付上訴人新台幣（下同）九十萬元，及自起訴
    狀繕本送達翌日起至清償日止，按年息百分之五計算之利息。
二、陳述：除與原判決記載相同者外，補稱：
  (一)被上訴人共同以不法之簽約行為，刪除訴外人全方位管理公司每月應給付上訴人
    之拾萬元，侵害上訴人之權利，致使上訴人受有損害。
  (二)被上訴人甲○○以故意、過失，違背上訴人委任之事務，致上訴人之權益遭受損
    害。
三、證據：援用原審所提證據。
乙、被上訴人乙○○方面：
一、聲明：駁回上訴。
二、陳述：除與原判決記載相同者外，補稱：
  (一)被上訴人代表全方位管理公司、全方位實業公司與上訴人法人代表所簽訂之停車
    場管理服務契約，均依法辦理。
  (二)全方位公司與上訴人所簽訂之契約，上訴人均知情，並以蓋章承認。
三、證據：援用原審所提證據。
丙、被上訴人甲○○方面：
一、聲明：駁回上訴。
二、陳述：除與原判決記載相同者，予以引用外，補稱：
    刪除權利金三十萬元部分，社區管理委員會有開會通過，只是沒有列入紀錄。因
    當時管委會有負債，且涉及稅務問題。
三、證據：除援用原審所提證據外，補提臺北地檢署九十一年度偵字第一九五四三、
    一九五四六號不起訴處分書。
    理      由
一、上訴人起訴主張：伊社區之管理委員會（以下稱管委會）於民國（下同）八十八
    年六月成立，並選任被上訴人甲○○為第一屆主任委員。嗣被上訴人甲○○於八
    十八年七月二十八日，與代表訴外人全方位管理公司之被上訴人乙○○，簽訂停
    車場管理服務契約書，約定全方位管理公司提供停車清潔服務，得收取相關費用
    ，與伊社區依照約定比例分配，並約定全方位管理公司必須每月繳納基本停車場
    清潔服務費三十萬元予伊社區。且應免費提供地下停車場監視系統、電梯監視系
    統及辦公室鐵門窗、冷氣機及桌椅各一套等。嗣被上訴人乙○○於同年八月二十
    四日，代表全方位管理公司要求將每月應繳納之基本停車場清潔服務費，調降為
    二十五萬元，被上訴人甲○○竟予以配合同意調降。又被上訴人甲○○於同年十
    月二十八日，竟未經管委會之決議，又與代表全方位實業公司之被上訴人乙○○
    ，另外簽訂一份社區管理服務契約書，將原約定管理伊社區停車場，每月應支付
    之三十萬元權利金之條款刪除，被上訴人甲○○、乙○○顯有共同不法侵權之行
    為，依民法第一百八十四條、第一百八十五條之規定，應負連帶賠償之責任。另
    被上訴人甲○○經伊社區選任為第一屆主任委員，雖受委任未領取報酬，但處理
    委任事務，應與處理自己事務為同一之注意，竟擅自代表伊社區刪除上開每月三
    十萬元權利金之條款，則被上訴人甲○○處理此委任事務，係故意或有重大過失
    致伊社區之權益遭受損害，依民法第五百三十五條、第五百四十四條規定，亦應
    負賠償責任。為此，依上開規定，求為判令被上訴人乙○○、甲○○連帶給付玖
    拾萬元，及自起訴狀繕本送達翌日起至清償日止，按年息百分之五計算之利息等
    語。
二、被上訴人乙○○則以：上訴人社區於八十八年七月成立初期，欲將地下停車場外
    包以獲得利潤建設社區，而由全方位管理公司以最高價得標，並於同年八月一日
    起派員服務。嗣因上訴人之財務問題，要求以增加服務人員，調整停車清潔費分
    配之比例修換合約，於同年十月二十八日，與全方位實業公司完成換約。至上訴
    人主張另一被上訴人甲○○未經管委會之同意，私下與全方位實業公司簽訂合約
    ，此為上訴人內部事務之爭執，與伊無涉。而全方位實業公司於簽訂合約後，即
    依合約內容提供監視系統等設施，費用共計肆拾伍萬柒仟玖佰壹拾元，實因上訴
    人社區係一新社區，經費不足，上訴人要求全方位管理公司另支援其他設施設備
    ，費用共十五萬七千九百十元元，伊答應後，發現全方位管理公司之經費調度困
    難，要求上訴人以調整分配比例之方式修訂合約。加上公寓大廈管理條例之通過
    ，全方位管理公司須修改章程，改以全方位實業公司接續經營，經多次接洽，終
    於與上訴人另外簽訂社區管理服務契約書。伊並無與被上訴人甲○○有相互勾結
    之情事等語，資為抗辯。
三、被上訴人甲○○則以：上訴人社區於八十八年六月二十九日成立管委會，選舉產
    生六位管理委員，再推選伊為主任委員。上訴人社區為改善社區安全及地下室門
    禁管理，並裝設地下室出入口鐵捲門遙控設備等。急需籌措經費，管委會擬將社
    區地下停車場外包管理，乃於八十八年七月間，以競價之方式，由全方位管理公
    司以優厚之條件，願意提供地下室及電梯監控系統，地下室出入口柵欄機等設備
    得標，第一屆管委會遂決定與全方位管理公司簽訂停車場管理服務契約。但因簽
    約後初期，由於使用停車場之車輛不多，上訴人社區又不能公開宣傳外租車位，
    致收入非常有限，遂有兩次契約修訂，但均經管委會同意。伊並無與被上訴人乙
    ○○勾串及背信之行為，不負損害賠償責任等語，資為抗辯。
四、兩造不爭執點：
  (一)上訴人主張上訴人社區之管委會於八十八年六月間成立，並選任被上訴人甲○○
    為第一屆主任委員；被上訴人甲○○於八十八年七月二十八日，與代表訴外人全
    方位管理公司之被上訴人乙○○，簽訂停車場管理服務契約書，約定全方位管理
    公司應每月繳納三十萬元之基本停車場清潔服務費予上訴人；後被上訴人乙○○
    於同年八月二十四日，代表全方位管理公司，要求將每月應繳納之基本停車場清
    潔服務費，調降為二十五萬元，被上訴人甲○○予已同意之事實，業據其提出停
    車場管理服務契約書、全方位公司八八管字第三二號函各一份為證（見原審卷第
    一○－一七頁），亦為被上訴人所自認，自堪信為真實。
  (二)上訴人復主張被上訴人甲○○於同年十月二十八日，與代表全方位實業公司之被
    上訴人乙○○，另外簽訂一份社區管理服務契約書，將原來約定管理上訴人社區
    停車場，每月應支付予上訴人三十萬元權利金之條款刪除之事實，復據其提出社
    區管理服務契約書一份為證（見原審卷第一八－二六頁），並為被上訴人所不爭
    執，亦堪信為真實。
五、兩造爭執點：被上訴人甲○○有無未經上訴人社區管委會之決議，而擅自於同年
    八月二十四日與被上訴人乙○○勾串，同意將全方位管理公司每月應繳納之基本
    停車場清潔費由三十萬元調降為二十五萬元？又被上訴人甲○○是否未經上訴人
    社區管委員會之決議，而擅自於同年十月二十八日與代表全方位管理公司之被上
    訴人乙○○另外簽訂一份社區管理服務契約書，將原約定每月應支付予上訴人社
    區之三十萬元權利金之條款刪除，而構成共同侵權行為？
  (一)按「因故意或過失，不法侵害他人之權利者，負損害賠償責任。故意以背於善良
    風俗之方法，加損害於他人者亦同。違反保護他人之法律，致生損害於他人者，
    負賠償責任。但能證明其行為無過失者，不在此限。」、「數人共同不法侵害他
    人之權利者，連帶負損害賠償責任；不能知其中孰為加害人者，亦同。造意人及
    幫助人，視為共同行為人。」、「當事人主張有利於己之事實者，就其事實有舉
    證之責任。但法律別有規定，或依其情形顯失公平者，不在此限。」，民法第一
    百八十四條、第一百八十五條、民事訴訟法第二百七十七條定有明文。本件上訴
    人主張被上訴人甲○○利用擔任上訴人管委會第一屆主委之身分，於八十八年十
    月二十八日，與代表訴外人全方位實業公司之被上訴人乙○○，簽訂社區管理服
    務契約書，將每月應支付予上訴人三十萬元權利金之條款刪除，被上訴人甲○○
    、乙○○共同不法侵害上訴人財產權之行為，依民法第一百八十四條、第一百八
    十五條之規定，應負連帶賠償之責任等情。揆諸前揭說明，上訴人自應就被上訴
    人乙○○、甲○○有共同侵權行為，此一有利於己之事實，負舉證之責任。
  (二)依公寓大廈管理條例第二十七條第一項、第二項、第三十四條第九款分別規定：
    「公寓大廈應成立管理委員會或推選管理負責人。」、「公寓大廈成立管理委員
    會者，應由管理委員互推一人為主任委員，主任委員對外代表管理委員會。管理
    委員會之組織及選任應於規約中定之。」、「管理委員會之職務如下：--九、管
    理服務人之委任、僱傭及監督。--」是依上開規定，公寓大廈應由區分所有權人
    選任管理委員，成立管理委員會，由管理委員互推一人為主任委員，主任委員對
    外代表管理委員會；且管理委員會之職務，包括管理服務人之委任、僱傭及監督
    。另本件上訴人為台北市空南三村國民住宅社區管理委員會，上訴人之國民住宅
    社區屬於台北市政府國宅處管理維護之國宅，為兩造所不爭執。則依國民住宅社
    區管理維護辦法台北市補充規定第一點、第十一點分別規定：「台北市政府為執
    行本市國民住宅社區（以下簡稱國宅社區）之管理維護，特依國民住宅社區管理
    維護辦法第十一條之規定，訂定本補充規定。」、「委員會議每月召開一次，由
    主任委員召集之，必要時並得召集臨時會議，主任委員因故不能召集或出席時，
    得指定委員一人代理之。前項委員會議，委員應親自出席，不得委託他人代理，
    且應有委員過半數之出席始得開會，出席委員過半數之同意始得議決，如表決人
    數相同時，取決於主席。」（見原審卷第一六七－一七○頁），則依上開規定，
    上訴人管委會於執行前述公寓大廈管理條例第三十四條第九款，所規定管理服務
    人之委任、僱傭及監督之職務時，應以管理委員過半數之出席，始得開會，出席
    委員過半數之同意，始得議決。而本件被上訴人甲○○於八十八年間，擔任上訴
    人第一屆之主任委員，亦即被上訴人甲○○分別於八十八年七月二十八日、同年
    十月二十八日，代表上訴人分別與訴外人全方位管理公司、全方位實業公司，簽
    訂上開停車場管理服務契約書、社區管理服務契約書時，上訴人社區選任之第一
    屆管委會管理委員，有被上訴人甲○○、上訴人之現任主任委員鍾駿、及李金明
    、呂錦明、崔菊秀、王玲琳等六人，此為兩造所不爭執。並有上訴人提出之第一
    屆管委會第五次會議紀錄，即係由第一屆管委會管理委員，即被上訴人甲○○、
    上訴人之現任主任委員鍾駿、及李金明、呂錦明、崔菊秀、王玲琳等六人出席，
    可為佐證（見原審卷第四六頁）；是本件被上訴人甲○○有無經管委會之同意，
    而與被上訴人乙○○簽立刪除權利金三十萬元乙事，自應詢問當時管理委員即證
    人王玲琳等人，始能論斷。
  (三)經據證人王玲琳於臺北地檢署偵查中證稱：有看到力霸、全方位、千翔三家公司
    所提之議價資料，管理委員會經討論研究後，同意由全方位公司承包，再交由主
    委甲○○辦理，印象中有決議減低權利金等語（見原審卷第六二頁），另據證人
    李金明、呂錦明、崔菊秀分別證稱：（法官問：八十八年七月二十八日，第一屆
    委員的主委是甲○○與全方位建築物管理維護有限公司，簽訂停車場管理服務契
    約書，委員會有無開會決議？）證人李金明：『我不太記得是事前同意或是事後
    再提出來，但是甲○○在簽約前我有看過這份草約。依當時開會的情形，如果沒
    有異議就不會表決，在我的認知裡，第一份契約當時委員會是有同意的。』證人
    呂錦明：『當時主任委員有講當時開會時草約有拿來，當時有看一下，我因為懶
    的看，是大家有在講，主委在開會時有講，但是有無表決我不記得，但是我記得
    有這回事。在我的認知裡第一份契約當時主委是有同意的。』證人崔菊秀：『我
    在八十八年八月底公出我才回來，我知道全方位要租停車場的事情。』（法官問
    ：證人是否知道第一份合約有權利金參拾萬的約定？）證人李金明：『我當時就
    知道。』證人呂錦明：『我也知道。』證人崔菊秀：『我當時也知道。』（以上
    見原審卷第一五六－一五七頁），（法官問：甲○○於八十八年十月二十八日，
    代表委員會與全方位實業有限公司，另外簽訂第二份契約書，當時委員會有無開
    會？證人是否看過契約或知情？）證人李金明：『當時我不太清楚，但是第二份
    契約有開過管理委員會，有討論過，過程是本來是參拾萬的後來因為全方位收入
    很少要求降為二十五萬，後來要求在契約裡把權利金參拾萬刪掉以其他的方式例
    如增加清潔人員、電費補助人員等等來代替。在我的認知裡我是同意第二份契約
    的，因為委員會有討論但是沒有異議。』（見原審卷第一五七頁）、證人呂錦明
    證稱：『我記得第二份契約我沒有看，但是我記得，主委在開會時有講，在我的
    認知裡大家是沒有意見的。在第二份契約裡，主委有提到權利金刪除參拾萬的事
    情。』證人崔菊秀：『時間太久了，我不記得，我有講只要是對社區有幫助我同
    意。在會議裡我知道全方位公司虧損太多有要求降低，我個人是認為希望全方位
    不要虧太多，但是要對社區有建設。』（見原審卷第一五七頁）、（法官問：依
    三位證人身為社區的住戶，又是委員，八十八年七、八月間，該社區出租停車位
    經營，有可能賺到參拾萬給社區嗎？）證人李金明證稱：『不可能，因為車輛非
    常的少，我記得開會時有委員提到全方位公司希望打廣告增加停車的生意，但是
    委員會沒有同意。』（見原審卷第一五八頁）證人呂錦明：『不可能，因為一開
    始別人都不知道，一個月要四千五百元，應該不可能。』證人崔菊秀：『這個我
    沒有概念。』（見原審卷第一五八頁）、（上訴人訴代問：證人剛剛所述有無作
    成書面的記錄？）證人李金明：『沒有書面的記錄。』證人呂錦明：『我不知道
    有沒有。』證人崔菊秀：『我不曉得。』（以上見原審卷第一五八頁）、（上訴
    人訴代問：『請問證人原證五的會議有記錄，為何剛剛提到刪除三十萬權利金的
    事沒有記錄？』證人李金明：『在七、八月開臨時會時，我記得鍾駿先生有作記
    錄，但是有很多事情可以作不能說，因為這牽涉到稅務的問題。』證人呂錦明：
    『事隔太久有無書面記錄我不知道。』證人崔菊秀：『我不太記得，我們當時當
    委員的時候都是義務的沒有說要圖利任何人，且我們經驗不足根本不知道要做什
    麼記錄。』（以上見原審卷第一五九頁）。綜合證人李金明、呂錦明、崔菊秀之
    上開證述，並參以：該管委會支付各項費用除被上訴人之用印外，尚須經過總幹
    事羅文吉、財務委員呂錦明、監委鍾駿（即現任主任管理委員）等人之核章，有
    管委會收支明細表在卷可憑（見原審卷第二四八－二四九頁）等情以觀，足證被
    上訴人甲○○係徵得管委會同意方才刪除權利金三十萬元之條款。被上訴人甲○
    ○抗辯稱係已告知當時擔任上訴人管委會之其他管理委員，且於委員會同意之後
    ，始代表上訴人分別與訴外人全方位管理公司、全方位實業公司，簽訂上開停車
    場管理服務契約書、社區管理服務契約書，且將全方位管理公司每月應支付予上
    訴人拾萬元權利金之條款刪除，堪予採信。則上訴人主張被上訴人乙○○、甲
    ○○共同以不法之簽約行為，刪除訴外人全方位管理公司每月應給付上訴人之
    拾萬元，侵害上訴人之權利，致使上訴人受有損害；被上訴人甲○○故意或有重
    大過失，違背上訴人委任之事務，致上訴人之權益遭受損害；均屬無據。
六、綜上，上訴人依民法第一百八十四條、第一百八十五條、第五百三十五條、第五
    百四十四條之規定，請求被上訴人連帶給付九十萬元，及自起訴狀繕本送達翌日
    起至清償日止，按年息百分之五計算之利息，為無理由，不應准許。原審為上訴
    人敗訴之判決，經核並無不合。上訴意旨指摘原判決不當，求予廢棄改判，為無
    理由，應予駁回。
七、本件事證已臻明確，兩造其餘攻擊防禦方法，核與判決結果已不生任何影響，不
    再贅述，併此敘明。
八、據上論結，本件上訴為無理由，爰判決如主文。
中　　　華　　　民　　　國　　九十三　　年　　　二　　　月　  　三　  　日
                                民事第四庭
　　　　　　　　　　　　　　　　　　審判長法　官　林　敬　修
　　　　　　　　　　　　　　　　　　　　　法　官　劉　清　景
　　　　　　　　　　　　　　　　　　　　　法　官　劉　勝　吉
正本係照原本作成。
不得上訴。
中　　　華　　　民　　　國　　九十三　　年　　　二　　　月　　　五　　　日
　　　　　　　　　　　　　　　　　　　　　書記官　李　翠　齡
